最　高　行　政　法　院　判　決
                                      100年度判字第445號
上  訴  人　臺灣人壽保險股份有限公司
代　表　人　朱炳昱
被 上訴 人　財政部臺北市國稅局
代　表　人　陳金鑑
上列當事人間營利事業所得稅事件，上訴人對於中華民國98年9
月10日臺北高等行政法院98年度訴字第1340號判決，提起上訴，
本院判決如下：
　　主  文
上訴駁回。
上訴審訴訟費用由上訴人負擔。
　　理  由
一、本件被上訴人代表人自民國（下同）100年1月13日起變更為
    陳金鑑，業據其於100年2月10日提出行政院100年1月13日院
    授人力字第1000021671號函，具狀聲明承受訴訟，核無不合
    ，應予准許，合先明。
二、緣上訴人94年度營利事業所得稅結算申報，列報營業收入淨
    額新臺幣（下同）57,256,709,099元，經被上訴人核定57,4
    36,647,378元，應退稅額214,918,332元；93年度未分配盈
    餘申報，列報未分配盈餘684,822,258元，經被上訴人核定1
    ,236,963,592元，加徵10％營利事業所得稅123,696,359元
    。上訴人不服，申請復查結果，未獲變更，提起訴願，亦遭
    決定駁回，遂提起行政訴訟，經原審法院判決駁回後，提起
    上訴。
三、上訴人起訴主張：(一)關於上訴人94年度營業收入遭調增179,
    938,279元部分：1.單純依溢價債券票面金額及利率計算每
    期所收取之款項，並非全屬利息收入，必於扣除購買時所支
    出高於面額部分之成本（原補貼金額）即溢價後所得之數額
    ，方為每期所能獲得真正實質之利息收入，足證在計算債券
    利息時，所得稅法第62條規定所指稱之「原利率」實指「取
    得時成交有效利率」即「投資購入當時之市場利率」而非「
    票面利率」，是97年2月21日增訂所得稅法施行細則第31條
    之1時，才會因應溢價債券此一特殊性，就96年7月11日所增
    訂之所得稅法第24條之1第1項「依債券之面值及利率計算利
    息收入」之文義，作出採用一般公認會計原則之債券溢價攤
    銷方式來計算利息收入數額規定，捨棄過往財政部75年7月
    16日台財稅字第7541416號函釋解釋，而不再以「單純記載
    之面值及利率」來計算債券利息收入。2.被上訴人徒從字面
    文義外觀便曲解所得稅法第62條規定之財政部75年7月16日
    台財稅字第7541416號函釋，誤將「原利率」指為「票面利
    率」，便稱溢價債券利息收入即係依債券記載之面值及利率
    加以計算，非但逾越、錯解法令，無法得出購入溢價債券所
    獲得之真正實質利息收入數額，以此計算認定利息數額並課
    徵稅捐，形同對成本課稅，更將導致課稅不公，有違量能、
    實質課稅原則與所得稅法樹果理論，自不應予適用。3.單純
    依債券面值及利率計算溢價債券利息既有不當，於溢價債券
    之稅務會計處理，計算申報債券利息收入時，為符溢價債券
    之特殊性，將溢價攤銷金額作為「利息收入」減項，方能正
    確計算真正實質利息數額，且能合所得稅法量能課稅原則，
    更符所得稅法關於資產估價之立法意旨，否則財務會計準則
    公報第21號第26段、第26號第22段又怎會有此明示，而97年
    2月21日增訂所得稅法施行細則第31條之1規定時，又怎會捨
    棄被上訴人一再執詞正確之財政部75年7月16日台財稅字第7
    541416號函釋不用，而改以有被上訴人指稱存在諸多錯誤之
    折溢價方式來計算利息收入。在被上訴人以曲解法令之財政
    部75年7月16日台財稅字第7541416號函釋所作出之見解確有
    不當之情形下，當長期債券投資之市場利率不等於票面利率
    、即購進成本不等於票面金額時，對溢價債券續後評價，自
    應按財務會計準則公報第21號第26段、第26號第22段攤銷溢
    、折價，將長期債券投資溢價攤銷金額，作為名為「利息收
    入」、實包含成本（原補貼金額）在內款項之調整項目，確
    保唯一合法且符合實質、量能課稅原則之作法。4.臺北高等
    行政法院雖曾就類似案件，以93年度訴字第3402號等判決，
    指稱溢價攤銷非權責發生基礎所遵循之成本收益配合原則範
    疇，實係將依票面金額暨利率計算每期收取款項，全部誤認
    為債券利息收入之結果，當不能以此稱上訴人主張無理由。
    5.上訴人舉此因應溢價債券上開特殊性而援用一般公認會計
    原則之攤銷方式來計算利息收入數額，及97年2月21日所增
    訂之所得稅法施行細則第31條之1之規定，用以證明財政部
    75年7月16日台財稅字第7541416號函釋將所得稅法第62條規
    定所指稱之「原利率」解為「票面利率」確屬有誤，所得稅
    法實未否定債券溢折價之攤銷作法，被上訴人不解其意，竟
    稱新增法規要難逆推財政部75年7月16日台財稅字第7541416
    號函釋承認溢價攤銷應作為利息收入之減項，顯非的論。6.
    被上訴人就債券之溢、折價攤銷處理之見解與適用，就本質
    上相同之個案，有不同標準而非其所自稱之一致，顯有違平
    等原則、行政程序法差別待遇禁止與信賴保護原則，所作成
    之原處分，自非適法，應予廢棄。7.採用債券溢價攤銷不會
    造成利息計算或課稅錯誤，亦無操縱損益或規避稅負之可能
    ，縱投資人有不當藉債券長、短期之分類，而行租稅規避或
    操縱之可能，稅捐機關亦可就個案之實際狀況予以審查，或
    予事後管制之手段予以防堵，更可用「實質課稅原則」糾正
    法律形式之濫用，足見債券溢價攤銷實無操縱損益或規避稅
    負之虞，參諸上訴人為保險公司，其在公法上受到主管機關
    之管制極多，根本無從藉機規避稅負，且倘被上訴人自始即
    以實質課稅原則處理類似案件，也能達成其所自稱之稅捐行
    政一致性，自不能以預防規避稅負等理由，作為否定債券溢
    價攤銷之藉口。(二)關於上訴人93年度未分配盈餘遭調增408,
    870,679元部分：被上訴人以曲解所得稅法第62條規定之財
    政部75年7月16日台財稅字第7541416號函釋作為債券溢、折
    價之稅務處理原則，既有違誤之處，本不應加回溢價攤銷數
    於上訴人93年度營業收入中，遑論能再錯誤同額調增上訴人
    93年度未分配盈餘之數額，上訴人並已另案依法提起行政救
    濟，則被上訴人基於有誤之處分，就上訴人93年度未分配盈
    餘所再作成之處分，本應廢棄，訴願決定竟仍維持同額調增
    之決定，確有併予撤銷之必要等語，求為判決撤銷訴願決定
    及原處分（含復查決定）。
四、被上訴人則以：(一)94年度營利事業所得稅部分：1.本件依營
    利事業所得稅查核準則第2條第2項規定，長期債券投資溢價
    攤銷之稅務處理仍應以所得稅法及財政部函釋為依據。上訴
    人原申報之債券利息收入中，申報減除之溢價攤銷數179,93
    8,279元，與規定自有不合，是原核定否准是項攤銷之減除
    ，核無違誤。2.有關93年度國稅法規暨稽徵實務座談會議題
    對財政部75年7月16日台財稅字第7541416號函釋是否報請財
    政部修正之提案，因債券收益課稅尚涉及前手息扣繳稅款、
    扣繳單位扣繳實務及債券附條件交易採「買賣」或「融資」
    之處理方式，應全盤研究，座談會乃決議不報請財政部修正
    ，故該函釋仍有其適用。3.財政部75年7月16日台財稅字第7
    541416號函釋，闡明營利事業應按債券持有期間，依債券之
    面值及利率計算之「利息收入」列報利息收入，其債券賣出
    時超過購進價格及利息收入後之餘額為證券交易損益，是系
    爭溢價攤銷為債券購進價格之一部分，乃屬債券成本，於計
    算證券交易所得時，自出售債券收入項下減除，尚無不合。
    目前證券交易所得停徵，則長期債券投資溢價部分於出售或
    到期時認列之證券交易損失，雖無法自課稅所得中減除，惟
    長期債券投資折價部分於出售或到期時認列之證券交易利益
    ，亦免加計課稅所得；此為證券交易所得停徵前提下之公平
    原則，若因溢價攤銷依民法第69、70、295條規定處理將造
    成營利事業稅負增加，即論定違反量能課稅及樹果原則，實
    為失之偏頗。4.壽險業之資金既屬長期資金，上訴人所持有
    之債券大部分以長期持有為目標，致無需如短期投資，適用
    「成本與時價」孰低法規定，將「債券利息收入」於各年度
    與市價比較評量，預作損益評估之理。是上訴人所稱按實際
    市場利率計算之利息收入，而將溢價攤銷列入利息收入減項
    ，實與證券長期投資之性質相悖，尚難採認。5.若將系爭債
    券溢價攤銷列為利息收入之減項，「利息所得」與「證券交
    易所得」如未明確劃分如上訴人主張，列為當期營利事業所
    得稅結算申報計算損益之基礎，除有違稅捐行政一致性之處
    理原則，亦易導致操縱損益規避稅負之投機行為。6.財政部
    基於財稅主管機關，對於修法前、後有關債券利息收入應否
    考量溢、折價攤銷之立場，昭然若揭，且該草案於依行政程
    序法第151條第2項準用第154條第1項規定完成預告程序之期
    間內，雖有業者提出修正意見，業經財政部溝通後，獲業者
    之尊重，有財政部96年10月24日台財稅字第09604548130號
    函可稽。顯示業者亦明白修法前、後有關債券利息收入之計
    算方式，益證被上訴人否准上訴人計算本件債券利息收入減
    （增）溢（折）價攤銷，並無違誤。7.所得稅法第24條之1
    內容雖與財政部75年7月16日台財稅字第7541416號函釋類似
    ，所得稅法第24條之1於96年7月13日修正生效後，營利事業
    持有債券之利息收入，始應按溢折價攤銷計算。增訂所得稅
    法第24條之1規定，並無追溯適用之條款，依據中央法規標
    準法第13條規定，生效日應為96年7月13日，是以96年7月11
    日公布增訂所得稅法第24條之1規定，要難逆推財政部75年7
    月16日台財稅字第7541416號函釋承認溢價攤銷應作為利息
    收入之減項。倘財政部75年7月16日台財稅字第7541416號函
    釋如上訴人所主張自始即為「按有效利率折算現值」及「有
    效利率」，則增訂所得稅法第24條之1及其施行細則第31條
    之1規定，豈不形同具文。8.財政部擬具所得稅法施行細則
    部分條文修正草案第31條之4，係為解決修法後債券利息收
    入計算之爭議，惟刪除該條文內容並不影響法令之適用：(1)
    所得稅法第24條之1有關營利事業持有債券利息收入，按溢
    折價攤銷計算之規定，並未明定切割之時點，則所得稅法第
    24條之1修正施行前取得，而於修正施行後繼續持有之債券
    ，其自96年7月13日起取得之利息收入，應否按溢折價攤銷
    計算，納稅義務人恐無所適從，且易產生徵納雙方對於債券
    利息收入計算見解之歧異，致爭訟案件不斷。故財政部召集
    相關業者及機關研商時，絕大多數業者均認為所得稅法第24
    條之1修正施行前取得，而於修正施行後仍繼續持有之債券
    ，應明定按新修正之規定辦理溢折價攤銷，以免爭議，並避
    免業者於該條文修正施行前後取得之債券，其利息收入計算
    方式不一，影響市場交易秩序。財政部乃研酌上開細則草案
    第31條之4條文明定計算方式，以杜爭議。(2)然而，所得稅
    法第24條之1既無溯及既往之規定，依法自公布日施行，是
    以修正公布生效前取得之債券，於修正公布生效日前之利息
    收入計算，基於法律不溯既往原則，本應依票面金額及票面
    利率按持有期間計算，是以所得稅法施行細則部分條文修正
    草案第31條之4之內容是否增訂，對本法第24條之1之施行，
    並不產生影響其既有之法令規範。(二)93年度未分配盈餘部分
    ：1.長期債券投資溢價攤銷，會計師於辦理所得稅簽證申報
    時未依所得稅法相關規定調整，經被上訴人依規定調整利息
    收入後，將長期債券投資溢價攤銷數額列為未分配盈餘加項
    之「項次5」，並非新增未分配盈餘之加計項目，而僅在使
    計算未分配盈餘所憑之課稅所得額數額與法相符並維護租稅
    公平，尚無不當。2.本件上訴人93年度營利事業所得稅結算
    申報案，經被上訴人核定將債券溢價攤銷數408,870,679元
    加回營業收入，當年度依所得稅法第66條之9第2項規定計算
    未分配盈餘時同額加計，是原查依所得稅法規定核定其93年
    度未分配盈餘數，並無不合等語，資為抗辯，求為判決駁回
    上訴人在原審之訴。
五、原審斟酌全辯論意旨及調查證據之結果，以：(一)關於94年度
    營利事業所得稅部分：1.本件上訴人遭被上訴人剔除者，乃
    上訴人所為長期投資之債券針對溢價部分予以攤銷之金額，
    而此債券溢價部分之攤銷，並不得於營利事業所得稅結算申
    報時予以列報，雖其財務報表為此攤銷之列載，亦應予以調
    整。而壽險業之資金既屬長期資金，上訴人所持有之債券大
    部分以長期持有為目標，無需如短期投資適用「成本與時價
    」孰低法規定，將「債券利息收入」於各年度與市價比較評
    量預作損益評估。且目前證券交易所得停徵，長期債券投資
    溢價部分於出售或到期時，認列之證券交易損失，雖無法自
    課稅所得中減除，惟長期債券投資折價部分於出售或到期時
    ，認列之證券交易利益，亦免加計課稅所得，此為證券交易
    所得停徵前提下之公平原則，若因溢價攤銷依前揭規定處理
    ，將造成營利事業稅負增加，即論定違反量能課稅，實失之
    偏頗。2.至於所得稅法於96年6月15日增訂第24條之1規定，
    所用文字雖與財政部75年7月16日台財稅字第7541416號函釋
    用語類似，惟該條文規定係就營利事業「持有」公債、公司
    債及金融債券期間利息收入計算所為之規定，與財政部75年
    7月16日台財稅字第7541416號函釋針對營利事業或個人「買
    賣」國內發行之公債、公司債及金融債券，有關利息收入計
    算之釋示，二者未盡相同。又新增訂所得稅法第24條之1於
    96年7月13日修正生效，為計算營利事業持有債券之實質利
    息收入，並縮小債券利息收入依商業會計法及財務會計準則
    公報計算「財務會計所得」，與依所得稅法規定計算「課稅
    所得」間之差異，爰於同法第14條之1立法說明第4點指出：
    「計算債券利息之利率，應將發行時影響利息給付之各項約
    定條款及發行價格等因素調整併計該票面利率．．．」，亦
    即營利事業持有債券利息收入，應按溢折價攤銷計算，另財
    政部亦於所得稅法施行細則第31條之4修正草案說明欄，明
    白舉例增訂所得稅法第24條之1修法前係按債券面額及票面
    利率計算利息收入，修法後則按取得成本及有效利率計算利
    息收入，是修法前、後有關債券利息收入應否考量溢、折價
    攤銷甚明，且該草案於依行政程序法第151條第2項準用第15
    4條第1項規定完成預告程序之期間內，雖有業者提出修正意
    見，經財政部溝通後已獲業者之尊重，有財政部96年10月24
    日台財稅字第09604548130號函可稽，顯示業者亦明白修法
    前、後有關債券利息收入之計算方式，益證被上訴人否准上
    訴人計算本件債券利息收入減（增）溢（折）價攤銷，並無
    違誤，尚無從以所得稅法第24條之1規定內容與財政部75年7
    月16日台財稅字第7541416號函釋類似，逕逆推財政部75年7
    月16日台財稅字第7541416號函釋認溢價攤銷應作為利息收
    入之減項，上訴人就此之主張核無可採。3.況96年7月11日
    公布增訂之所得稅法第24條之1規定，並無追溯適用之條款
    ，是該規定要難追溯適用於本件。另財政部為配合增訂所得
    稅法第24條之1第1項有關營利事業持有債券之利息收入之計
    算，應考量溢、折價攤銷之規定，雖已研擬增訂同法施行細
    則草案第31條之1規定，明定債券面值及利率之定義，惟該
    施行細則草案第31條之4亦揭明營利事業持有債券之利息收
    入計算之規定，係自96年7月13日起始適用（中央法規標準
    法第13條規定參照），自難執修訂後之所得稅法第24條之1
    第1項之規定，而為有利於上訴人之認定。另所得稅法第24
    條之1規定，並非稅捐稽徵法第1條之1規定所指之解釋函令
    ，是上訴人執以主張新發布之法令有利於納稅義務人，對尚
    未確定之案件即有適用云云，要無可採。又97年2月21日增
    訂同法施行細則第31條之1，依同法第126條及同法施行細則
    第109條規定，均自公布日及發布日施行，於本件（94年度
    營利事業所得稅）自無適用之餘地。至於上訴人所舉之臺北
    高等行政法院92年度訴字第5395號及94年度訴字第2920號判
    決，乃屬個案之認定，並不生拘束本件之效力。4.至上訴人
    主張財政部85年10月21日台財稅第851910621號函釋規定零
    息債券得以債券折價金額作為利息收入，卻不准附息債券溢
    價攤銷自利息收入中扣除，有違平等原則云云，惟本件系爭
    債券並非零息票債券，兩者本質不同，自無從為相同之處理
    。再按，所得稅法第62條規定之長期投資除債券外，尚包括
    存款及放款，所稱「原利率」係指債權人與債務人約定之利
    率，就存款及放款而言，係指一般之存放款利率，而就債券
    而言即為「票面利率」，故其每期利息收入，仍應按票面利
    率計算申報利息收入，並非上訴人所主張之市場利率。另有
    關93年度國稅法規暨稽徵實務座談會議題對財政部75年7月
    16日台財稅字第7541416號函釋是否報請財政部修正之提案
    ，因債券收益課稅尚涉及前手息扣繳稅款、扣繳單位扣繳實
    務及債券附條件交易採「買賣」或「融資」之處理方式，應
    全盤研究，座談會乃決議不報請財政部修正，故該函釋仍有
    其適用。(二)關於93年度未分配盈餘部分：1.長期債券投資溢
    價攤銷，會計師於辦理所得稅簽證申報時未依所得稅法相關
    規定調整，經被上訴人依規定調整利息收入後，將長期債券
    投資溢價攤銷數額列為未分配盈餘加項之「項次5」，並非
    新增未分配盈餘之加計項目，而僅在使計算未分配盈餘所憑
    之課稅所得額數額與法相符並維護租稅公平，並未違反租稅
    法律主義，故原核定項次5「其他」408,870,679元，亦無不
    合。2.上訴人93年度營利事業所得稅結算申報案，經被上訴
    人核定將債券溢價攤銷數408,870,679元加回營業收入，當
    年度依所得稅法第66條之9第2項規定計算未分配盈餘時同額
    加計，是被上訴人核定其93年度未分配盈餘數，自屬有據等
    語，因將訴願決定及原處分（復查決定）均予維持，駁回上
    訴人在原審之訴。
六、上訴意旨略以：(一)將溢價債券之原利率及債權當成票面利率
    及票面金額，既悖於司法院釋字第420號解釋意旨，未依所
    得稅法第62條之立法說明，衡酌溢價債券經濟上之意義及實
    質課稅之公平原則為之，論事用法有諸多違反論理、經驗法
    則及矛盾之處，又與債券市場現況不符，據此課徵人民稅捐
    ，造成部分原屬投資之成本，遭認列為利息收入，致繳納稅
    捐之數額大於原所應有，實已增加人民法律所無之義務，有
    違憲之嫌，當非法之所許，自不能執財政部75年7月16日台
    財稅字第7541416號函釋，為核課溢價債券利息收入之依據
    ，原審判決竟稱財政部75年7月16日台財稅字第7541416號函
    釋未逾越法令規定，得資為本件課稅依據，因此判決駁回上
    訴人之起訴，要難謂無判決法規適用不當之違誤。加以原審
    判決置所得稅法第62條之立法說明及上訴人於原審提出之此
    項攻擊方法不顧，更未依行政訴訟法第209條第3項規定，於
    判決理由中說明此一足以影響判決結果之主張，何以不足採
    ，亦有判決不適用法規及不備理由等違背法令之處。至於溢
    價並不等同於持有期間出售之證券交易損益，何以投資人以
    溢價購入之債券即係損益問題，溢價超過損益金額之部分，
    在會計帳上將該作何處置等等，也未見原審判決說明，亦屬
    判決不備理由。(二)本案所爭執者為被上訴人適用財政部75年
    7月16日台財稅字第7541416號函釋對所得稅法第62條所為解
    釋與涵攝之課題，與成本與時價孰低法無關，原審判決卻將
    成本與時價孰低法納為判決理由，未正確採行本案爭點所應
    適用之法規，亦有行政訴訟法第273條第1項第1款所規定判
    決不適用法規之違誤。(三)債券溢價攤銷與成本與時價孰低法
    分屬會計學上有關資產評價之不同課題，長期債券投資不適
    用成本與時價孰低法，根本無法推論長期投資無溢價攤銷之
    適用，原審判決竟將債券溢價攤銷之作法，等同於使用成本
    與時價孰低法評估債券價值，因長期投資無成本與時價孰低
    法之適用，故稱溢價攤銷不符長期投資性質，當然悖於論理
    法則。(四)原審判決明知證券交易損益與票面利率毫無關聯，
    竟還將與票面利率有關之溢價攤銷和與票面利率毫無關聯之
    債券評價混為一談，作出無於購入債券後，單獨將債券利息
    收入於各年度與市價比較評量預作損益評估之理，無將債券
    割裂後單獨將利息收入部分計算損益之理等主張，以此認債
    券溢價攤銷之作法悖於長期投資性質，自嫌速斷，不符論理
    法則，所為判決當然違背法令。(五)原審判決錯把溢價當成損
    益，方稱溢價債券部分為購入債券之成本屬免稅證券交易損
    益項目，因而得出溢價攤銷不符所得稅法第4條之1、第62條
    第2項規定，有違租稅法律主義之見解，自非合乎論理法則
    而應廢棄。(六)原審判決罔顧債券交易現況，視上訴人於原審
    已提出等殖成交系統可正確計算利息收入數額，此項足以影
    響判決結果之主張於無物，又未說明何以不足採，確已構成
    判決不備理由。(七)原審判決以債券溢價列為購入當期成本後
    ，即未再行支付現金為由，認溢價攤銷非權責發生基礎所遵
    循之成本收益配合原則範疇，將成本配合原則限縮於收入與
    成本之現金流量時點一致，已違反權責發生制之規定，有判
    決法規適用不當之處，甚至肯認債券盈虧與票面利率無關，
    卻又將依票面金額暨利率計算每期收取款項，全部解為債券
    利息收入，更錯把原補貼金額即成本收回部分，也當成利息
    ，反稱究其本質係屬利息收入之一部即仍屬收益，並非為獲
    致系爭利息收入所耗用之成本，亦有判決理由矛盾與論理法
    則與會計理論之處。至於原審判決又執長期債券投資未實現
    跌價損失並不放入當期盈餘，於損益表並無影響，為認無將
    債券割裂後單獨將債券利息收入部分計算損益之理之依據，
    亦加顯見原審判決確有不能予以維持之處。(八)原審判決認財
    政部75年7月16日台財稅字第7541416號函釋可適用於溢價證
    券，非但立論不合論理法則，亦未對上訴人舉93年度國稅法
    規暨稽徵實務座談會議題手冊提案10記載之會議討論紀錄為
    證，提出財政部75年7月16日台財稅字第7541416號函釋僅適
    用於平價證券為會計實務上不爭之見解，足以影響判決結果
    之攻擊方法，何以不足採，有任何交代，確有判決違背法令
    及不備理由之嫌。(九)上訴人為因應溢價債券之特殊性而援用
    一般公認會計原則之攤銷方式來計算利息收入數額，於97年
    2月21日所增訂之所得稅法施行細則第31條之1規定，用以證
    明財政部75年7月16日台財稅字第7541416號函釋將所得稅法
    第62條規定所指稱之原利率解為票面利率確屬有誤，才會遭
    到捨棄不用，自始至終均未提出本案應溯及適用新增法規，
    也未主張財政部75年7月16日台財稅字第7541416號函釋承認
    溢價攤銷應作為利息收入之減項。原審判決不解其意，竟稱
    上開增訂法規與財政部75年7月16日台財稅字第7541416號函
    釋未竟相同，要難逆推財政部75年7月16日台財稅字第75414
    16號函釋承認溢價攤銷應作為利息收入之減項云云，據此稱
    上訴人之主張不可採，顯有違論理法則。(十)就債券採溢價發
    行之經濟本質，應以購入成本全部而非票面金額，作為計算
    收益基礎，徒以票面金額暨利率計算每期收取款項，既非全
    屬投資所得之利息收入，當如同財政部對零息折價債券所做
    函釋一般，採實質課稅原則，從實自所謂票面之利息中扣減
    此一部分後，核定上訴人之真正利息收入，作為課稅準據，
    方稱妥適。原審判決徒以個案或案情不同為由，即不深入探
    究法律應如何適用，確有流於草率之嫌，要難謂無判決法規
    適用不當之違誤。
七、本院查：
（一）按「憲法第十九條規定，人民有依法律納稅之義務。所謂
      依法律納稅，係指租稅主體、租稅客體、稅基、稅率等租
      稅構成要件，均應依法律明定之。各該法律之內容且應符
      合量能課稅及公平原則。惟法律之規定不能鉅細靡遺，有
      關課稅之技術性及細節性事項，尚非不得以行政命令為必
      要之釋示。故主管機關於適用職權範圍內之法律條文發生
      疑義者，本於法定職權就相關規定為闡釋，如其解釋符合
      各該法律之立法目的、租稅之經濟意義及實質課稅之公平
      原則，即與租稅法律主義尚無違背。」司法院釋字第597
      號解釋理由書第1段闡明在案。
（二）次按「（第1項）稽徵機關接到結算申報書後，應派員調
      查，核定其所得額及應納稅額。（第2項）前項調查，稽
      徵機關得視當地納稅義務人之多寡採分業抽樣調查方法，
      核定各該業所得額之標準。（第3項）納稅義務人申報之
      所得額如在前項規定標準以上，即以其原申報額為準。但
      如經稽徵機關發現申報異常或涉有匿報、短報或漏報所得
      額之情事，或申報之所得額不及前項規定標準者，得再個
      別調查核定之。（第4項）各業納稅義務人所得額標準之
      核定，應徵詢各該業同業公會之意見。（第5項）稽徵機
      關對所得稅案件進行書面審核、查帳審核與其他調查方式
      之辦法，及對影響所得額、應納稅額及稅額扣抵計算項目
      之查核準則，由財政部定之。」所得稅法第80條定有明文
      。行為時營利事業所得稅查核準則第1條、第2條規定：「
      本準則依所得稅法第80條第5項規定訂定之。」「（第1項
      ）營利事業所得稅之調查、審核，應依稅捐稽徵法、所得
      稅法及本準則之規定辦理，其未經規定者，依有關法令之
      規定辦理。（第2項）營利事業之會計事項，應參照商業
      會計法、商業會計處理準則及財務會計準則公報等據實記
      載，產生其『財務報表』。至辦理所得稅結算申報時，其
      帳載事項與所得稅法、所得稅法施行細則．．．營利事業
      所得稅不合常規移轉訂價查核準則、本準則及有關法令之
      規定未符者，應於申報書內自行調整之。（第3項）營利
      事業申報之所得額達各該業所得額標準或經會計師查核簽
      證申報之案件，稽徵機關應依本準則及營利事業所得稅結
      算申報書面審核案件抽查要點之規定辦理。」而財務報表
      之目的，係為真實報導企業之財務狀況、經營績效及財務
      狀況之變動，以幫助財務報表使用者之投資、授信及其他
      經濟決策，其與依所得稅法規定計算課徵所得稅之目的本
      有不同；稅務會計與財務會計之計算依據與基礎原即有異
      ，租稅之課徵，自應以租稅法之有關規定為準據。前揭查
      核準則第2條第2項規定，符合法律意旨，應予適用。
（三）再按行為時所得稅法第14條第1項第4類、第17條第1項第
      2款第3目之3（97年12月26日修正前條文）、第24條、第
      62條規定：「個人之綜合所得總額，以其全年下列各類所
      得合併計算之：．．．第四類：凡公債、公司債、金融債
      券、各種短期票券、存款及其他貸出款項利息之所得：．
      ．．。」「按前三條規定計得之個人綜合所得總額，減除
      下列免稅額及扣除額後之餘額，為個人之綜合所得淨額：
      ．．．二扣除額：納稅義務人就下列標準扣除額或列舉扣
      除額擇一減除外，並減除特別扣除額：．．．(三)特別扣除
      額：．．．3.儲蓄投資特別扣除：納稅義務人及與其合併
      報繳之配偶暨受其扶養親屬於金融機構之存款、公債、公
      司債、金融債券之利息、儲蓄性質信託資金之收益及公司
      公開發行並上市之記名股票之股利，合計全年不超過二十
      七萬元者，得全數扣除，超過二十七萬元者，以扣除二十
      七萬元為限。但依郵政儲金法規定免稅之存簿儲金利息及
      本法規定分離課稅之短期票券利息不包括在內。」「（第
      1項）營利事業所得之計算，以其本年度收入總額減除各
      項成本費用、損失及稅捐後之純益額為所得額。所得額之
      計算，涉有應稅所得及免稅所得者，其相關之成本、費用
      或損失，除可直接合理明確歸屬者，得個別歸屬認列外，
      應作合理之分攤；其分攤辦法，由財政部定之。（第2項
      ）營利事業有第十四條第一項第四類利息所得中之短期票
      券利息所得，除依第八十八條規定扣繳稅款外，不計入營
      利事業所得額。（第3項）．．．。」「（第1項）長期投
      資之存款、放款或債券，按其攤還期限計算現價為估價標
      準，現價之計算其債權有利息者，按原利率計算，無利息
      者，按當地銀錢業定期一年存款之平均利率計算之。（第
      2項）前項債權於到期收回時，其超過現價之利息部分，
      應列為收回年度之收益。」另財政部75年7月16日台財稅
      字第7541416號函釋規定：「營利事業或個人買賣國內發
      行之公債、公司債及金融債券，『買受人若為營利事業』
      ，可由該事業按債券持有期間，依債券之面值及利率計算
      『利息收入』，如其係於兩付息日間購入債券並於取息前
      出售者，則以售價減除其購進該債券之價格及依上述計算
      之利息收入後之餘額作為其證券交易損益。『買受人若為
      個人』，因個人一般多未設帳，應一律以其兌領之利息金
      額併入其當期綜合所得稅課徵。」按上開函釋固屬財政部
      98年12月編印「所得稅法令彙編」之免列函令，惟其免列
      理由為：「本法第14條之1及第24條之1已修正」（彙編第
      1,200頁）。查所得稅法第14條之1、第24條之1乃96年7月
      11日修正所得稅法所增訂，其後復於98年4月22日修正公
      布，依修正後第14條之1規定：「（第1項）自中華民國九
      十六年一月一日起，個人持有公債、公司債及金融債券之
      利息所得，應依第八十八條規定扣繳稅款，不併計綜合所
      得總額。（第2項）．．．（第3項）第一項．．．之利息
      所得，不適用第十七條第一項第二款第三目之三儲蓄投資
      特別扣除之規定。」其立法理由載稱：「一歷年來市場對
      債（票）券及證券化商品之附條件交易，採『買賣斷』見
      解，將債券之賣出及買回視為個別買賣行為，並將投資人
      從事附條件交易之價差視為證券交易所得而免稅，導致個
      人經由此種交易取得之利息所得並未負擔所得稅負之不合
      理現象。二債（票）券附條件交易之買受人應於約定日依
      約定價格賣回該債（票）券，其經濟實質為『融資』行為
      ，且依據財務會計準則第三十三號公報及行政院金融監督
      管理委員會發布之證券商財務報告編製準則、公開發行票
      券金融公司財務報告編製準則及公開發行銀行財務報告編
      製準則，均規定附條件交易應視為融資行為入帳。故個人
      從事該項交易，到期賣回金額超過原買入金額部分應屬融
      資利息所得，如依現行所得稅法規定併入綜合所得總額申
      報課稅，稅負最高可達百分之四十，恐影響附條件交易市
      場之運作。三另個人與證券商或銀行從事結構型商品交易
      ，依現行所得稅法相關規定，其所得應併入個人綜合所得
      總額課稅，稅負最高可達百分之四十，且交易對象不同，
      所得類別即不同，致所得人投資稅負不同。四．．．。」
      第24條之1規定：「（第1項）營利事業持有公債、公司債
      及金融債券，應按債券持有期間，依債券之面值及利率計
      算利息收入。（第2項）前項利息收入依規定之扣繳率計
      算之稅額，得自營利事業所得稅結算申報應納稅額中減除
      。（第3項）營利事業於二付息日間購入第一項債券並於
      付息日前出售者，應以售價減除購進價格及依同項規定計
      算之利息收入後之餘額為證券交易所得或損失。（第4項
      ）自中華民國九十九年一月一日起，營利事業以第一項、
      前條第二項、第三項規定之有價證券或短期票券從事附條
      件交易，到期賣回金額超過原買入金額部分之利息所得，
      應依第八十八條規定扣繳稅款，並計入營利事業所得額課
      稅；該扣繳稅款得自營利事業所得稅結算申報應納稅額中
      減除。」立法理由載明：「（96年7月11日立法理由）一
      本條新增。二營利事業依第二十一條規定應設帳記載，其
      持有之債券如於二付息日間進行交易，有關債券之實際持
      有期間、利息所得及扣繳稅額等，均可依帳載紀錄核實計
      算及認定，爰於第一項明定營利事業買賣公債、公司債及
      金融債券之利息收入，應按債券持有期間，依債券之面值
      及利率計算利息收入，並於第二項規定該利息收入已依規
      定之扣繳率計算之扣繳稅額，得自結算申報應納稅額中減
      除。三第三項明定營利事業於二付息日間買賣第一項債券
      ，應以售價減除購進價格及依同項規定計算之利息收入後
      之餘額為證券交易所得或損失」、「（98年4月22日立法
      理由）營利事業從事以債（票）券及證券化商品之附條件
      交易，其經濟實質為『融資』行為，且依據財務會計準則
      第三十三號公報及行政院金融監督管理委員會發布之證券
      商財務報告編製準則、公開發行銀行財務報告編製準則，
      均規定附條件交易應視為融資行為入帳，爰增訂第四項，
      明定自九十九年一月一日起，營利事業以公債、公司債、
      金融債券、各種短期票券及依金融資產證券化條例或不動
      產證券化條例規定發行之受益證券或資產基礎證券從事附
      條件交易，到期賣回金額超過原買入金額部分之融資利息
      所得，應依第八十八條規定扣繳稅款，並計入營利事業所
      得額課稅；該扣繳稅款得自營利事業所得稅結算申報應納
      稅額中減除」等語。其間並於97年2月21日增訂發布所得
      稅法施行細則第31條之1：「（第1項）本法第二十四條之
      一第一項所定面值，依下列規定認定之：一營利事業取得
      公債、公司債及金融債券之票面利率，約定為固定利率者
      ，為按有效利率逐期折算之現值。但依商業會計處理準則
      、證券發行人財務報告編製準則規定，歸類為公平價值變
      動列入損益之金融資產，且未按有效利率攤銷溢折價者，
      應以票面金額為準。二營利事業取得公債、公司債及金融
      債券之票面利率，約定為浮動利率者，應以票面金額為準
      。（第2項）本法第二十四條之一第一項所定利率，依下
      列規定認定之：一營利事業取得公債、公司債及金融債券
      之票面利率，約定為固定利率者，應以取得時成交有效利
      率為準；其分次取得之債券屬同一期次發行者，得按成交
      平均有效利率計算之。但依商業會計處理準則、證券發行
      人財務報告編製準則規定，歸類為公平價值變動列入損益
      之金融資產，且未按有效利率攤銷溢折價者，應以票面利
      率為準。二營利事業取得公債、公司債及金融債券之票面
      利率，約定為浮動利率者，應以票面利率為準。（第3項
      ）前二項所稱有效利率，指於公債、公司債及金融債券預
      期存續期間，使未來收取現金之折現值，等於取得時帳面
      價值之利率。」綜觀上開財政部75年7月16日台財稅字第
      7541416號函釋免列於財政部98年12月編印「所得稅法令
      彙編」理由及所得稅法第14條之1、第24條之1規定條文暨
      立法理由可知，前揭財政部75年7月16日台財稅字第75414
      16號函釋規定，乃中央財稅主管機關財政部於所得稅法第
      14條之1、第24條之1增訂（修正）施行前，對於適用職權
      範圍內之相關法律條文，本其法定職權，就營利事業或個
      人買賣國內發行之公債、公司債及金融債券「利息收入」
      或「利息所得」之計算所為闡釋，該解釋符合前揭行為時
      所得稅法之立法目的、租稅之經濟意義及實質課稅之公平
      原則，揆諸首開司法院釋字第597號解釋理由意旨，與租
      稅法律主義尚無違背，自應適用。又行為時所得稅法第66
      條之9（95年5月30日修正前）、第100條（98年4月22日修
      正前）分別規定：「（第1項）自八十七年度起，營利事
      業當年度之盈餘未作分配者，應就該未分配盈餘加徵百分
      之十營利事業所得稅，不適用第七十六條之一規定。（第
      2項）前項所稱未分配盈餘，係指經稽徵機關核定之課稅
      所得額，加計同年度依本法或其他法律規定減免所得稅之
      所得額、不計入所得課稅之所得額、已依第三十九條規定
      扣除之虧損及減除下列各款後之餘額︰．．．（第3項）
      前項第三款至第八款，應以截至各該所得年度之次一會計
      年度結束前，已實際發生者為限。第二項未分配盈餘之計
      算，如於申報時尚未經稽徵機關核定者，得以申報數計算
      之。其後經核定調整時，稽徵機關應依第一百條規定辦理
      。（第4項）第二項所稱課稅所得額，其經會計師查核簽
      證申報之案件，應以納稅義務人申報數為準計算。」「（
      第1項）納稅義務人每年結算申報所得額經核定後，稽徵
      機關應就納稅義務人全年應納稅額，減除暫繳稅額、未抵
      繳之扣繳稅額、可扣抵稅額及申報自行繳納稅額後之餘額
      ，填發繳款書，通知納稅義務人繳納。但短期票券利息所
      得之扣繳稅款及營利事業獲配股利總額或盈餘總額所含之
      可扣抵稅額，不得減除。（第2項）．．．。（第3項）其
      後經復查、或訴願、或行政訴訟決定應退稅或補稅者，稽
      徵機關應填發繳款書，或收入退還書或國庫支票，送達納
      稅義務人，分別退補；應補稅之納稅義務人，應於繳款書
      送達後十日內繳納之。（第4項）．．．。（第5項）納稅
      義務人依第一百零二條之二規定申報之未分配盈餘，經稽
      徵機關核定補稅或退稅者，準用第一項至第四項之規定。
      」
（四）本件上訴人94年度營利事業所得稅，列報營業收入淨額57
      ,256,709,099元，經被上訴人以上訴人申報之債券利息收
      入，係減除債券溢價攤銷數179,938,279元後之金額，依
      規定債券利息收入係依面值及票面利率計算，不含債券之
      溢、折價攤銷數，遂予加回，核定營業收入淨額為57,436
      ,647,378元；另上訴人93年度未分配盈餘申報，列報「其
      他」0元及未分配盈餘684,822,258元，被上訴人以債券利
      息溢價攤銷數408,870,679元自利息收入項下減除與規定
      不合，核定「其他」408,870,679元及未分配盈餘1,236,9
      63,592元，加徵10％營利事業所得稅123,696,359元。而
      本件兩造所爭執者乃被上訴人依所得稅法第62條規定及財
      政部75年7月16日台財稅字第7541416號函釋意旨，否准上
      訴人將系爭債券溢價攤銷數列利息收入項下減除，是否適
      法，為原審認定之事實。查前揭所得稅法第62條規定，係
      在規範營利事業持有債券時應區分債券有無利息即有無票
      載利率而異其估價方式，並無規定債券溢價應於債券流通
      期間內攤還之旨。則依前舉財政部75年7月16日台財稅字
      第7541416號函釋規定意旨，長期投資之存款、債券等其
      損益計算時點係在債券收回或出售時，即如於溢價購入之
      情形，因溢價為債券購進價格之一部分，屬債券成本，營
      利事業應按債券之面值及票面利率計算利息收入，並以原
      始價作為出售債券之成本，故於稅務會計上，債券持有期
      間並不認列溢價攤銷數，而係將購進成本與面值之差額於
      出售時認列減除，並不調整持有期間之利息收入，自難認
      所得稅法第62條所謂「原利率」係指市場利率。而營利事
      業為債券之投資，該債券於評價上係屬營利事業之資產，
      至營利事業因長期投資而購入債券者，關於該債券之成本
      ，參諸所得稅法第62條規定，自指債券之原始取得成本而
      言，準此，不論營利事業就該債券係高於或低於票面價格
      取得，均不影響其原始取得成本金額之認定。是長期投資
      之債券有利息者，按原票面利率計算利息收入，列報為當
      期收入，債券溢折價部分，列為收回年度之損益。又債券
      因屬證券交易法所稱有價證券，其買賣有所得稅法第4條
      之1停徵證券交易所得稅規定之適用，故營利事業為債券
      之買賣，若賣出時（含持有至到期日）之價格低於原始取
      得成本者，固有損失，惟因其屬證券交易損失，自不得於
      當年度營利事業所得稅結算申報時予以列報減除；若尚未
      賣出，則營利事業為該債券投資之損益因尚未實現，自亦
      不得於持有期間之年度營利事業所得稅結算中予以列報。
      另會計準則公報第21號第26段及第26號第22段雖有關於長
      期投資之公司債，應按溢折價攤銷作為利息收入之調整；
      惟此乃基於財務會計之穩健原則，為允當表達營利事業財
      務情形所為之規範。而稅務會計與財務會計因規範依據及
      目的有所不同，本即會有所差異，關於債券之溢折價，前
      開所述乃基於其為資產之本質，依相關法律規定所為之當
      然解釋，是於行為時稅法並無明文其溢折價得為攤銷之情
      況下，營利事業之財務報表雖依前述準則公報規定為攤銷
      ，然於營利事業所得稅結算申報時，即屬應依查核準則第
      2條第2項規定為調整之事項。再系爭溢價債券係以長期持
      有為目的之證券投資，其損益難以短期浮動之市場價格正
      確評估，故未實現之跌價損失，與損益表無關，不得列在
      當年度（期）盈餘項下，應在資產負債表股東權益項下列
      為減項，且依所得稅法第62條有關長期股權投資之估價，
      亦無「成本與時價」孰低法規定之適用。長期債券投資於
      滿期時支付之利息，係按票面之固定利率計算，故無法於
      購入債券後，單獨將「債券利息收入」於各年度與市價比
      較評量，預作損益評估。復因證券長期投資「未實現跌價
      損失」，不列入當期盈餘，對損益表並無影響，自無將債
      券割裂後單獨將債券利息收入部分計算損益之理。至於因
      債券之溢價購入，或將形成營利事業終局利益低於按債券
      面額依約定利率計算之利息金額，而此差額，縱營利事業
      於購入時在整體評價上係以利息收入之層面予以考量，然
      尚不得因此影響該行為於稅法上之評價。另從營利事業權
      責發生基礎制言，收益係營業活動之結果，費用則為營業
      活動所耗用之成本（付出之代價），上訴人所稱前開債券
      溢價差額係與投資市場利率比較後之金額，究其本質係屬
      利息收入之一部分即仍屬收益，並非為獲致系爭利息收入
      所耗用之成本，自非權責發生基礎所遵循之成本收益配合
      原則範疇。末按所得稅法第62條固係規定於所得稅法第3
      章「營利事業所得稅」第4節「資產估價」，然上訴人主
      張應予扣除系爭債券溢價攤銷後之金額，徵諸上開規定及
      說明，亦乏依據。從而，原判決適用行為時所得稅法第24
      條第1項、第62條、第66條之9、第100條、營利事業所得
      稅查核準則第2條第2項及財政部75年7月16日台財稅字第
      7541416號函釋規定，將被上訴人原處分（復查決定）予
      以維持，駁回上訴人在原審之訴，並無違誤。
（五）綜上所述，原判決斟酌全辯論意旨及調查證據之結果，依
      其認定之事實，適用前揭法令規定，於判決內明確論述其
      事實認定之依據及得心證之理由，就上訴人在原審之主張
      如何不足採之論證取捨等事項，亦均詳為論斷，其所適用
      之法規與本件應適用之法規並無違背，與解釋判例亦無牴
      觸，所論述之理由亦足以支持其主文，並無上訴意旨所指
      違反論理法則及判決不適用法規、適用不當或判決理由矛
      盾等違背法令之情形。縱對上訴人於原審所為部分主張未
      予論述，惟判決所載理由稍欠完足，而不影響判決基礎者
      ，尚難謂為理由不備。又證據之取捨與當事人所希冀者不
      同，致其事實之認定亦異於該當事人之主張者，不得謂為
      原判決有違背法令之情形，上訴人對於業經原判決詳予論
      述不採之事項再予爭執，要難謂為原判決有違背法令之情
      形。上訴論旨，仍執前詞，指摘原判決違背法令，求予廢
      棄，為無理由，應予駁回。
八、據上論結，本件上訴為無理由。依行政訴訟法第255條第1項
    、第98條第1項前段，判決如主文。
中　　華　　民　　國　　100　 年　　3　　 月　　29　　日
                    最高行政法院第五庭
                        審判長法官　藍　獻　林
                              法官　廖　宏　明
                              法官　姜　素　娥
                              法官　林　文　舟
                              法官　胡　國　棟

以  上  正  本  證  明  與  原  本  無  異
中　　華　　民　　國　　100　 年　　3　　 月　　29　　日
　　　　　　　　　　　　　　　書記官　阮　思　瑩